【裁判字號】    99,交訴,9
【裁判日期】    990519
【裁判案由】    過失致死等
【裁判全文】
台灣雲林地方法院刑事判決            99年度交訴字第9號
公  訴  人  台灣雲林地方法院檢察署檢察官
被      告  乙○○
上列被告因業務過失致死等案件，經檢察官提起公訴（99年度偵
字第475號、99年度偵緝字第11號），本院判決如下︰
    主  文
乙○○從事業務之人，因業務上之過失致人於死，處有期徒刑捌
月；又未依廢棄物清理法第四十一條規定領有廢棄物處理許可文
件，從事廢棄物處理，處有期徒刑壹年貳月；應執行有期徒刑壹
年捌月。
    事  實
一、乙○○係營業聯結車司機，為從事業務之人，於民國（下同
    ）93年7月17日下午16時左右，駕駛車牌號碼RD-85號之聯結
    車加掛拖車，行至南投縣草屯鎮○○路欣林天然瓦斯公司前
    ，其原應注意車輛在顯然有妨害他車通行之處所，不得停車
    ，車輛發生故障時，應即設法移置於無礙交通之處，在夜間
    無燈光設備或照明不清之道路停車，並應顯示車燈或反光標
    誌，依當時情形無不能注意之情事，竟疏於注意，因為上述
    聯結車後方之拖車故障，竟將該拖車停放在南投縣草屯鎮○
    ○路欣林天然瓦斯公司前路旁，車體並有部分佔用慢車道，
    且當時為雨天，該處且無夜間照明設備，竟未設置有反光或
    警示標誌，而於同日晚間20時27分左右，適有盧建廷騎乘車
    牌號碼HCM-386 號機車，沿南投縣草屯鎮○○路由東往西方
    向行駛至上揭地點時，其原應注意車前狀況，並隨時採取必
    要之安全措施，依當時情形亦無不能注意之情事，竟疏於注
    意及此，不慎撞擊上述拖車的後方車角，人車倒地頭部受有
    嚴重傷害，經送醫後仍於同日21時2 分左右，因創傷性顱內
    出血，傷重不治死亡。
二、乙○○明知其並未領有廢棄物處理許可證，不得清除、處理
    或貯存廢棄物。竟基於未領有廢棄物處理許可證，而從事廢
    廢棄物處理之犯意，於94年11月15日凌晨，以挖土機開挖不
    知情許清封（經檢察官為不起訴處分）所有之雲林縣麥寮鄉
    三盛村許厝寮11之1地號土地，開挖深度約4公尺，面積約25
    平方公尺之坑洞後，再行回填、掩埋約16立方公尺之廢棄物
    ，事後再由不知情程元宏（經檢察官為不起訴處分）以曳引
    車將挖土機載離現場。於同日7 時50分，程元宏駕駛車牌號
    碼267-HB曳引車載送上述挖土機駛離現場之途中，為警於雲
    林縣麥寮鄉三盛村雲三線一號橋前查獲，並當場扣得上述挖
    土機1 台。
三、犯罪事實一部分，因為乙○○於案發後請案外人林隆尹頂替
    ，林隆尹於台灣南投地方法院審理時供出內情，案經南投地
    方法院檢察署呈請台灣高等法院檢察署核轉台灣雲林地方法
    院檢察署檢察官偵查；而犯罪事實二部分，案經雲林縣警察
    局台西分局報請台灣雲林地方法院檢察署檢察官偵查後，與
    犯罪事實一、二部分，一併起訴。
    理  由
一、程序方面：(一)被告以外之人於審判外之言詞或書面陳述，除
    法律有規定者外，不得作為證據；又被告以外之人於審判外
    之陳述，雖不符前4 條之規定，而經當事人於審判程序同意
    作為證據，法院審酌該言詞陳述或書面陳述作成時之情況，
    認為適當者，亦得為證據，刑事訴訟法第159 條第1 項、同
    法第159 條之5 第1 項定有明文。(二)本案中南投縣政府警察
    局交通事故現場圖、交通事故調查報告表(一)、(二)、相驗屍體
    證明書、驗斷書、林隆尹95年5 月8 日法官訊問筆錄、台灣
    省南投縣區車輛行車事故鑑定委員會鑑定意見書，以及雲林
    縣環境保護局之環境稽查工作紀錄、雲林縣麥寮鄉三盛村許
    厝寮11之1 地號土地所有權狀影本、許清封94年11月15日警
    察詢問筆錄、程元宏94年11月15日警察詢問筆錄，雖然是被
    告以外之人於審判外之言詞及書面陳述，原則上不得作為證
    據，惟檢察官及被告於本院審判程序中，均已表示同意作為
    證據，法官審酌該言詞及書面陳述作成時之情況，認為適當
    ，依上開規定，得作為證據。
二、就業務過失致死部分：
  (一)被害人盧建廷騎車於上述時間，經過上述地點時，因為撞到
    被告停放於該處的聯結車後方車體而受傷不治死亡，為被告
    所承認，且有南投縣政府警察局交通事故現場圖、交通事故
    調查報告表(一)、(二)、現場照片10張（相驗卷第4 頁至第5 頁
    、第12頁至第14頁），以及相驗屍體證明書、驗斷書（相驗
    卷第20頁至第23頁）可證，此部分事實已經可以認定。
  (二)被告乙○○、被害人盧建廷均違反注意義務，車禍出於雙方
    的過失行為：
    1.道路交通安全規則第112條第9、12、13款規定「汽車停車
      時，應依下列規定：九、顯有妨礙其他人、車通行處所，
      不得停車。十二、汽車發生故障不能行駛，應即設法移置
      於無礙交通之處。該故障車輛在未移置前或移置後均應豎
      立車輛故障標誌。該標誌在行車時速40公里之路段，應豎
      立於車身後方5公尺至30公尺之路面上，在行車時速逾40
      公里之路段，應豎立於車身後方30公尺至100公尺之路面
      上，交通擁擠之路段，應懸掛於車身之後部。車前適當位
      置得視需要設置，車輛駛離現場時，應即拆除。十三、停
      於路邊之車輛，遇畫晦、風沙、雨雪、霧靄時，或在夜間
      無燈光設備或照明不清之道路，均應顯示停車燈光或反光
      標識。」而依上述交通事故調查報告表(一)(二)所載及現場照
      片所示，被告停放的拖車佔用到部分慢車道，已經妨礙其
      他車輛通行，又當時該處雨天、夜間無照明，雖然被告辯
      稱有於拖車後方擺放警示牌云云，然而，從上述調查報告
      表、現場照片來看，均未看到警示設施，顯見其於雨天、
      夜間無照明之路況下，疏忽而佔用慢車道停車不當且未豎
      立警告設施，為過失之行為。
    2.道路交通安全規則第94條第3項規定「汽車行駛時，駕駛
      人應注意車前狀況及兩車併行之間隔，並隨時採取必要之
      安全措施。」從上述交通事故調查報告表(一)(二)來看，被害
      人盧建廷顯然未注意車前狀況、隨時採取必要之安全措施
      ，此亦為車禍的原因之一，被害人亦有疏失。
    3.台灣省南投縣區車輛行車事故鑑定委員會鑑定意見認為「
      一、……於雨天、夜間無照明之路況下，將拖車佔用慢車
      道停車不當且未豎立警告設施，為肇事主因。二、盧建廷
      無照（未達考照年齡）駕駛重機在雨天、夜間無照明之路
      況下行進中，未注意車前狀況，並隨時採取必要之安全措
      施，為肇事次因。」（相驗卷第30頁至第31頁），亦同此
      意見。
  (三)被害人盧建廷既是因本件車禍而致死，則被告乙○○的過失
    行為，與被害人盧建廷的死亡，當然有相當因果關係，即使
    被害人盧建廷也有過失，卻也不會影響被告過失犯罪的成立
    。從而，被告過失致人於死之犯行應堪認定。
  (四)此外，被告承認其以當時以開聯結車送木材為業，當時是開
    車要送木材（偵卷(二)第15頁），是為業務上的過失。
三、就違反廢棄物清理法部分：
  (一)上述雲林縣麥寮鄉三盛村許厝寮11之1 地號土地，於94年1
    1 月15日凌晨，經警發現被開挖深度約4 公尺，面積約25
    平方公尺之坑洞後，再行回填約16立方公尺之廢棄物，有雲
    林縣環境保護局之環境稽查工作紀錄（警卷(一)第14頁）、現
    場照片8 張（警卷(一)第19頁至第22頁）可以證明。
  (二)該土地為許清封所有，有土地所有權狀影本在卷可證（警卷
    (一)第18頁）。然而許清封於94年11月15日警察詢問時供稱，
    其並未提供上述土地供他人傾倒廢棄物（警卷(一)第1 頁至第
    3 頁）。
  (三)經警察攔查之板車司機程元宏，於94年11月15日警察詢問時
    供稱「於94年11月15日7 時50分許，在雲林縣麥寮鄉三盛村
    雲三線一號橋前為警方攔檢查獲。」「當時我駕駛267-HB曳
    引板車上載有挖土機1 部，為警方攔檢，警方詢問我說：我
    是否為掩埋廢棄物，我聲稱係受僱於綽號『豆干』之男子，
    『豆干』行動電話0000-000000 號，年約45至50歲之間，駕
    JS-3976 號三陽喜美牌自小客車，其他資料不詳。『豆干』
    他帶我到雲林縣麥寮鄉三盛村許厝寮11之1 號（地號）載挖
    土機後，他就離開了，我載至上為警方查獲地點，就為警方
    查獲。」「（問：當時載運挖土機時，是否有看到現場留有
    廢棄物，你作何處置？）當時我並未注意現場是否有廢棄物
    ，係「豆干」將挖土機開出來路口，並將挖土機駕駛至板車
    上他才離開，他叫我載至彰化縣埤頭鄉名豐修理場。」（警
    卷(一)第4 頁至第6 頁）
  (四)被告乙○○於98年12月30日經警緝獲後，於98年12月31日初
    次因上述涉嫌違反廢棄物清理法案件經檢察官訊問時，雖然
    坦承其外號為「豆干」，惟否認傾倒廢棄物清理法，辯稱「
    （問：有無到麥寮鄉三盛村倒廢棄物？）應該沒有，我沒有
    到過那邊。」（偵卷(二)第7 頁至第8 頁）被告於99年1 月27
    日檢察官訊問時，則將而坦承曾將挖土機送至該處，並於之
    後僱請程元宏於94年11月15日早上7 點到上述地點載走挖土
    機，供稱「（問：你是否有在94年11月15日以挖土機開挖許
    清封所有之雲林縣麥寮鄉三盛村許厝寮11之1 號土地後，供
    人棄置廢棄物，再以一趟2,500 元代價僱請程元宏開車號
    267-HB曳引板車載乙台挖土機離開？）是一個綽號叫『阿醜
    『的男子說他的土地要蓋土，請我過去整地，我開板車載怪
    手過去，後來他們處理的我就不知道了。」「（問：程元宏
    說你之前是使用0000-000000 號手機跟他聯絡的，是你請他
    去載走怪手，但是他怕犯法，他要求早上7 點過去拖，但時
    你也是開JS-3976 自小客車的，這是否屬實？）屬實。」（
    偵卷(二)16頁至第17頁）
  (五)綜合板車司機程元宏與被告即挖土機司機乙○○的上開供述
    內容，被告既坦承其僱請板車司機程元宏於94年11月15日早
    上7 點到雲林縣麥寮鄉上述土地載走上開挖土機，此部分供
    詞與程元宏的供述內容相符，可以採信。而程元宏也表示是
    被告將挖土機開出來路口讓其載走，準備載到彰化縣埤頭鄉
    名豐修理場，卻於94年11月15日7 時50分左右，在雲林縣麥
    寮鄉三盛村雲三線一號橋前為警方攔檢查獲，顯見是被告在
    該處工作完畢，要讓程元宏把挖土機載到彰化縣埤頭鄉的修
    理場。被告於99年5 月6 日審判期日，改稱「挖土機我叫程
    元宏載過去，我就不知道了。」「挖土機不是我操作的。」
    「前一天下午挖土機我請程元宏載過去，我隔天8 點要過去
    。」「（問：隔天早上挖土機不是要載走了？）我沒有打電
    話叫程元宏把挖土機載走，我就還沒有去上班怎麼打電話。
    」（本院卷第64頁）與原先承認其打電話請程元宏把挖土機
    載走的供述完全不符，顯然是畏罪卸責之詞，不足採信。其
    於審判期日接著更改稱「（問：不是已經在那邊作業完成，
    才要請程元宏把挖土機載運走？）是阿醜突然跟我說不用了
    ，我才叫程元宏去把挖土機載回來。」（本院卷第64頁背面
    ）這樣反覆不一的供述，顯然是編造的說法，不足採信。從
    而，足以認定上述地點的廢棄物是被告於94年11月15日凌晨
    所掩埋。
  (六)經查，廢棄物清理法第36條所稱之：一、貯存：指事業廢棄
    物於清除、處理前，放置於特定地點或貯存容器、設施內之
    行為。二、清除：指事業廢棄物之收集、運輸行為。三、處
    理：指下列行為：(一)中間處理：指事業廢棄物在最終處置或
    再利用前，以物理、化學、生物、熱處理或其他處理方法，
    改變其物理、化學、生物特性或成分，達成分離、減積、去
    毒、固化或安定之行為。(二)最終處置：指衛生掩埋、封閉掩
    埋、安定掩埋或海洋棄置事業廢棄物之行為。(三)再利用：指
    事業產生之事業廢棄物自行、販賣、轉讓或委託做為原料、
    材料、燃料、填土或其他經中央目的事業主管機關認定之用
    途行為，並應符合其規定者。（事業廢棄物貯存清除處理方
    法及設施標準第2 條參照）被告並未依廢棄物清理法第四十
    一條規定領有廢棄物處理許可文件，其從事廢棄物掩埋（處
    理），即應依同法第46條第1 項第4 款處罰。
三、【論罪科刑】
  (一)〔新舊法比較〕行為後法律有變更者，適用行為時之法律。
    但行為後之法律有利於行為人者，適用最有利於行為人之法
    律，現行刑法第2 條第1 項定有明文。中華民國刑法於94年
    1 月7 日修正，於94年2 月2 日公布，並於95年7 月1 日施
    行。是本件被告於行為後，法律已有變更。現行刑法第2條
    第1 項之規定，係規範行為後法律變更所生新舊法律比較適
    用之準據法，於新刑法施行後，應適用新刑法第2 條第1項
    之規定，為「從舊從輕」之比較。至於新舊法比較之理由及
    結果，詳如附表所示。
  (二)就犯罪事實一，觸犯第276 條第2 項業務過失致死罪，就犯
    罪事實二，被告觸犯未依廢棄物清理法第四十一條規定領有
    廢棄物清處理許可文件，從事廢棄物處理罪。
  (三)被告所犯的上述2 罪，犯意各別，行為也各自獨立，應分別
    論罪、合併處罰。
  (四)被告涉嫌觸犯刑法第276 條第2 項之業務過失致死罪部分，
    於96年6 月7 日經檢察官通緝，涉嫌觸犯廢棄物清理法第46
    條第4 款未依廢棄物清理法第四十一條第一項規定領有廢棄
    物處理許可文件，從事廢棄物處理罪部分，於96年3 月12日
    經檢察官通緝。被告卻於98年12月30日始經緝獲，依中華民
    國九十六年罪犯減刑條例第5 條規定，均不得減刑。
  (五)法官審酌被告就上述業務過失致死案件，雖然過失不重，然
    而造成盧建廷死亡之結果卻十分嚴重，且被告於事發後，立
    即請案外人林隆尹出面頂替，林隆尹於法院審理中供出內情
    ，此有林隆尹95年5 月8 日之法官訊問筆錄在卷可證（台灣
    南投地方法院94年度交訴字第30號卷第47頁背面至第49頁背
    面），被告本人則一直逃匿至98年12月30日被緝獲為止，因
    此也未與被害人家屬洽談民事賠償，犯後態度不佳，因而量
    處有期徒刑8 月；至於違反廢棄物清理法部分，雖然廢棄物
    之數量不多，惟其之前已有違反廢棄物清理法案件之前科，
    此有台灣高等法院被告前案紀錄表1 件在卷可證，再犯本案
    後，即行逃匿，經警緝獲至今，則一再變動說詞，無心面對
    過錯，因而量處有期徒刑1 年2 月。並就所處2 有期徒刑，
    定應執行刑為有期徒刑1 年8 月。至於扣案之挖土機1 部，
    非違禁物，仍可供正常工作使用，無沒收之必要。
四、適用的法律：(一)刑事訴訟法第299條第1項前段，(二)廢棄物清
    理法第46條第4 款，(三)刑法第11條前段、第2 條第1 項前段
    、第276 條第2 項，修正前刑法第51條第5 款，(四)刑法施行
    法第1 條之1 。
本案經檢察官甲○○偵查起訴，檢察官丙○○到庭執行職務。
中    華    民    國    99    年    5     月    19    日
            刑事第三庭    審判長法  官  林  輝  煌
                                法  官  張  文  俊
                                法  官  蕭  雅  毓
以上正本證明與原本無異。
如不服本判決，應於送達後10日內向本院提出上訴狀（須附繕本
），上訴於台灣高等法院台南分院。上訴書狀應敘述具體理由。
上訴書狀未敘述上訴理由者，應於上訴期間屆滿後20日內補提理
由書（須附繕本）於本院。（切勿逕送台灣高等法院台南分院）
告訴人或被害人對於本判決如有不服，而請求檢察官上訴者，其
上訴期間之計算以檢察官收受判決正本之日期為準。
                                書記官  邱  明  通
中    華    民    國    99    年    5     月    19    日
附錄本案論罪科刑法條全文：
中華民國刑法
第 276 條
因過失致人於死者，處二年以下有期徒刑、拘役或二千元以下罰
金。
從事業務之人，因業務上之過失犯前項之罪者，處五年以下有期
徒刑或拘役，得併科三千元以下罰金。
廢棄物清理法
第 46 條
有下列情形之一者，處一年以上五年以下有期徒刑，得併科新台
幣三百萬元以下罰金：
一、任意棄置有害事業廢棄物。
二、事業負責人或相關人員未依本法規定之方式貯存、清除、處
    理或再利用廢棄物，致污染環境。
三、未經主管機關許可，提供土地回填、堆置廢棄物。
四、未依第四十一條第一項規定領有廢棄物清除、處理許可文件
    ，從事廢棄物貯存、清除、處理，或未依廢棄物清除、處理
    許可文件內容貯存、清除、處理廢棄物。
五、執行機關之人員委託未取得許可文件之業者，清除、處理一
    般廢棄物者；或明知受託人非法清除、處理而仍委託。
六、公民營廢棄物處理機構負責人或相關人員、或執行機關之人
    員未處理廢棄物，開具虛偽證明。
附表
┌────────┬────────┬────────┬────────┐
│法        條    │修正前規定      │修正後規定      │新舊法之適用    │
├────────┼────────┼────────┼────────┤
│刑法第276條第2項│刑法第33條第5款 │刑法第33條第5款 │(一)適用舊法。    │
│法定本刑關於罰金│規定：「罰金：1 │規定：「罰金：新│(二)本件被告所犯刑│
│刑最低額部分：刑│元以上。」      │台幣1,000元以上 │法第276條第2項之│
│法第33條第5款   │                │，以百元計算之。│業務過失致死罪，│
│                │                │」              │為刑法分則編未修│
│                │                │                │正之條文而定有罰│
│                │                │                │金刑（銀元3,000 │
│                │                │                │元以下）者，其法│
│                │                │                │定刑罰金最低額部│
│                │                │                │分，經比較新舊法│
│                │                │                │結果，修正後刑法│
│                │                │                │第33條第5款所定 │
│                │                │                │罰最低額較舊法所│
│                │                │                │定罰金最低額為重│
│                │                │                │，自以修正前刑法│
│                │                │                │較有利於被告。  │
├────────┼────────┼────────┼────────┤
│刑法第276條第2項│1.罰金罰鍰提高標│刑法施行法第1 條│查刑法第276條第2│
│法定本刑關於罰金│  準條例第1 條前│之1 規定：「中華│項規定自72年6月 │
│刑貨幣單位部分  │  段規定：「依法│民國94年1 月7 日│26 日迄今未修正 │
│                │  律應處罰金、罰│刑法修正施行後，│，其罰金之法定刑│
│                │  鍰者，就其原定│刑法分則編所定罰│為「3,000元」（ │
│                │  數額得提高為2 │金之貨幣單位為新│貨幣單位為「銀元│
│                │  倍至10倍。」  │台幣。94年1 月7 │」），依罰金罰鍰│
│                │2.現行法規所定貨│日刑法修正時，刑│提高標準條例第1 │
│                │  幣單位折算新台│法分則編未修正之│條前段規定罰金刑│
│                │  幣條例第2條規 │條文定有罰金者，│提高10倍，再依現│
│                │  定：「現行法規│自94年1 月7 日刑│行法規所定貨幣單│
│                │  所定金額之貨幣│法修正施行後，就│位折算新台幣條例│
│                │  單位為圓、銀元│其所定數額提高為│規定折算，即為「│
│                │  或元者，以新台│30倍。但72年6 月│新台幣90,000元」│
│                │  幣元之3倍折算 │26日至94年1 月7 │。又於刑法施行法│
│                │  之。」        │日新增或修正之條│第1條之1施行日（│
│                │                │文，就其所定數額│即95年7月1日）後│
│                │                │提高為3 倍。」  │，刑法分則所定罰│
│                │                │                │金之貨幣單位改為│
│                │                │                │「新台幣」，就其│
│                │                │                │所定數額提高30倍│
│                │                │                │，罰金額度亦為「│
│                │                │                │新台幣90,000元」│
│                │                │                │，是刑法施行法第│
│                │                │                │1條之1施行後，罰│
│                │                │                │金刑貨幣單位雖有│
│                │                │                │「新台幣」之更易│
│                │                │                │，惟適用結果之罰│
│                │                │                │金額度則無二致，│
│                │                │                │就罰金法定刑提高│
│                │                │                │之「刑罰權規範內│
│                │                │                │容」並無利或不利│
│                │                │                │之變更，另揆諸刑│
│                │                │                │法施行法第1條之1│
│                │                │                │之立法說明，該條│
│                │                │                │文第2項係「考量 │
│                │                │                │新修正之刑法施行│
│                │                │                │後，不再適用『現│
│                │                │                │行法規所定貨幣單│
│                │                │                │位折算新台幣條例│
│                │                │                │』，為使罰金數額│
│                │                │                │趨於一致，避免衍│
│                │                │                │生新舊法比較適用│
│                │                │                │問題，以緩和實務│
│                │                │                │適用法律之衝擊之│
│                │                │                │前提下，規定第二│
│                │                │                │項如上」，顯見刑│
│                │                │                │法施行法第1條之1│
│                │                │                │第2項增訂後，自 │
│                │                │                │無再與「現行法規│
│                │                │                │所定貨幣單位折算│
│                │                │                │新台幣條例」、「│
│                │                │                │罰金罰鍰提高標準│
│                │                │                │條例」比較新舊法│
│                │                │                │適用之必要（參照│
│                │                │                │最高法院96年度台│
│                │                │                │上字第1464號判決│
│                │                │                │）。            │
├────────┼────────┼────────┼────────┤
│刑法第51條第5款 │宣告多數有期徒刑│宣告多數有期徒刑│(一)適用舊法。    │
│數罪併罰定應執行│者，於各刑中之最│者，於各刑中之最│(二)修正後刑法第51│
│刑【全部在舊法】│長期以上，各刑合│長期以上，各刑合│條第5 款規定並非│
│                │併之刑期以下，定│併之刑期以下，定│較有利於被告，依│
│                │其刑期。但不得逾│其刑期。但不得逾│刑法第2 條第1項 │
│                │20年。          │30年。          │前段規定，適用修│
│                │                │                │正前刑法第51 條 │
│                │                │                │第5 款規定定其應│
│                │                │                │執行之刑。      │
└────────┴────────┴────────┴────────┘

司法院資訊處製作；財團法人民間司法改革基金會備份。
